【裁判字號】    97,交抗,173
【裁判日期】    970415
【裁判案由】    聲明異議
【裁判全文】
臺灣高等法院高雄分院刑事裁定         97年度交抗字第173號
抗   告   人
即原處分機關   交通部公路總局高雄區監理所
法 定 代理人   乙○○
異   議   人
即  受處分人   甲○○
上列抗告人因受處分人聲明異議案件，不服臺灣高雄地方法院中
華民國97年3 月5 日裁定（97年度交聲字第456 號），提起抗告
，本院裁定如下：
    主  文
抗告駁回。
    理  由
一、異議意旨略以：異議人即受處分人甲○○於民國96年8 月24
    日21時許因和友人聚會小酌後，駕駛車牌號碼J9-8587 號自
    用小客車返家途中，經員警路檢酒測，因酒精濃度超過規定
    標準，除需繳交新臺幣5 萬元罰金，並經原處分機關裁處吊
    扣伊賴以維生之普通大客車駕照1 年，因伊於違規當時係駕
    駛自用小客車，若吊扣伊賴以維生之普通大客車駕照，伊將
    會面臨失業無法照顧家庭之困境，爰依法聲明異議，請求撤
    銷原處分機關關於吊扣普通大客車駕駛執照之處分等語。
二、按汽車駕駛人，駕駛汽車經測試檢定有酒精濃度超過規定標
    準之情形者，處新臺幣15,000元以上6 萬元以下罰鍰，並當
    場移置保管其車輛及吊扣其駕駛執照1 年，道路交通管理處
    罰條例（下稱本條例）第35條第1 項第1 款定有明文。所謂
    酒精濃度超過規定之標準者，依道路交通安全規則第114 條
    第2 款之規定，係指汽車駕駛人飲用酒類或其他類似物後其
    吐氣所含酒精濃度超過每公升0.25毫克或血液中酒精濃度超
    過0.05% 以上者。次按，汽車駕駛人，因違反本條例及道路
    交通安全規則之規定，受吊銷駕駛執照處分時，吊銷其持有
    各級車類之駕駛執照，本條例第68條定有明文，前揭規定係
    於94年12月14日修正公布，並於95年3 月1 日施行，而修正
    前之道路交通管理處罰條例第68條則規定「汽車駕駛人，因
    違反本條例及道路交通安全規則之規定，受吊扣或吊銷駕駛
    執照處分時，吊扣或吊銷其持有各級車類之駕駛執照」，觀
    其修法意旨，係以「原條文將違規駕駛人所持有之各級車類
    駕駛執照一併吊扣或吊銷，失之過酷，影響人民工作及生活
    甚鉅」為由，而刪除吊扣駕駛人駕駛執照時，應吊扣駕駛人
    持有各級車類駕駛執照之規定，是依現行道路交通管理處罰
    條例，已無得吊扣駕駛人所持有他級駕駛執照之依據存在，
    從而，於為吊扣駕駛人駕駛執照之處分時，自僅得吊扣駕駛
    人違規時所駕駛該級車類之駕駛執照，以限制其繼續駕駛該
    級車類行駛道路之權利，若駕駛人並無該級車類之駕駛執照
    ，即無從執行吊扣駕駛執照之處分，而僅係應否依道路交通
    管理處罰條例第22條第1 項規定處罰駕駛人之問題。
三、經查：
  (一)異議人於96年8 月24日21時54分許，在飲酒後呼氣酒精濃度
    為每公升0.79毫克之情形下，駕駛車牌號碼J9-8587 號自用
    小客車，行經高雄縣湖內鄉○○路○ 段時，為警攔檢查獲，
    並由原處分機關就其交通違規行為裁處吊扣駕駛執照12個月
    並施以道安講習（依行政罰法第26條第1 項規定無須繳納罰
    鍰）之事實，業據異議人自承在卷，並有高雄縣政府警察局
    舉發違反道路交通管理事件通知單、原處分機關違反道路交
    通管理事件裁決書及違反道路交通管理事件不服裁決聲明異
    議案件移送書附卷可稽，堪以認定。
  (二)異議人於本件違規時，並無自用一般小客車駕駛執照，僅有
    普通大客車駕駛執照，而原處分機關上開裁決所指應吊扣之
    異議人汽車駕駛執照，係指異議人之普通大客車駕駛執照等
    事實，有公路監理電子閘門證號查詢汽車駕駛人之資料、原
    處分機關違反道路交通管理事件不服裁決聲明異議案件移送
    書各1 紙在卷足憑。
  (三)按行政行為應受法律及一般原則之拘束，行政程序法第4 條
    亦有明文。本件異議人駕駛自小客車違反道路交通管理處罰
    條例第35條第1 項第1 款之規定，本應吊扣其自小客車駕照
    1 年，惟異議人因領有較高級之普通大客車駕駛執照，且經
    換發為該等駕駛執照後，其他低級等車類即不再核發駕駛執
    照，而直接允許其得駕駛其他車輛，則異議人既無一般小型
    車駕駛執照之實體物可供吊扣，即無從執行該部分之處分。
    本件原處分機關以異議人無小型車駕駛執照，而吊扣其普通
    大客車駕駛執照之處分，業已違反諸多法律規定及行政法一
    般原則，茲分述如下：
    1.違反行政法上義務之處罰，以行為時之法律或自治條例有
      明文規定者為限，此為行政罰法第4 條所揭櫫行政法上之
      處罰法定原則。是行政上一切處罰，無論其名稱如何，皆
      為影響人民權利義務之行為，應有法律之明確規定作為處
      罰之依據，不得任意擴張解釋，而本條例第35條第1 項所
      謂：「…並當場移置保管其車輛及吊扣『其』駕駛執照1
      年，…」究其文義，尚無法遽認裁決機關得就本件違規行
      為以外之其他駕駛資格亦得據以剝奪。
    2.行政機關所採取的處罰手段，必須與違反業務之行為間有
      合理關連存在，亦即不得違反「不當聯結禁止原則」，否
      則其處罰即構成違法。查本件異議人因飲酒後駕駛自小客
      車，則應依本條例第35條第1 項第1 款之規定吊扣其所依
      憑駕駛小型車資格之駕駛執照，若將異議人自用小客車以
      外之普通大客車駕駛資格一併予以限制，則係不當聯結異
      議人駕駛自用小客車之違規行為與其普通大客車駕駛資格
      ，此種不當聯結即構成違法，而有撤銷之原因。
    3.又行政行為，採取之方法所造成之損害不得與欲達成目的
      之利益顯失均衡，行政程序法第7 條第3 款定有明文及行
      政罰法第18條意旨可參。查裁決機關於本件異議人無小型
      車之駕照可供吊扣時，吊扣其普通大客車駕照以代之，雖
      可達成限制駕駛人繼續駕駛該級車類行駛之目的，惟亦同
      時造成限制駕駛人繼續駕駛該級普通大客車車類行駛之結
      果，所造成之損害（異議人喪失繼續駕駛普通大客車之權
      利）已與欲達成目的（限制異議人駕駛小型車，以預防酒
      後駕駛小型車所造成之危險）之利益顯失均衡。
    4.且行政行為，非有正當理由，不得為差別待遇，行政程序
      法第6 條亦有明文。查駕駛一般小型車與駕駛普通大客車
      對於用路安全之危險性有高低之別，是監理機關就不同等
      級車輛給予不同管理及監督，以符合實際需求。從而，異
      議人雖同時擁有多種駕駛資格，惟其於酒後駕駛小型車時
      ，所造成用路安全之危險性，與其他一般擁有小型車執照
      者所造成之危險性並無任何不同，惟一般僅擁有自用小客
      車者於酒後駕車時，僅吊扣其小型車駕駛資格，而具在同
      時擁有其他駕駛資格之駕駛人，其所造成之危險性並未因
      而不同業如前述，卻須同時剝奪其全部駕駛資格，顯然係
      就相同案件為不同之處理。且人民若同時持有多張駕照（
      例如同時擁有輕型機車、重型機車、自用小客車3 種駕照
      ），因其中1 張遭吊扣處分後，其他駕駛資格並不因而受
      到影響，惟若該人民因行政機關作業考量等因素，將多種
      駕駛資格整合為1 張駕駛執照，而因其中1 駕駛行為違規
      ，即喪失全部駕駛資格，此種因行政機關核發駕駛執照作
      業所造成之不同結果，在相同情況之違規事件中，卻可能
      造成不同之待遇，亦與行政法上之平等原則有違。惟監理
      機關對於各級汽車駕駛執照之管理，本係就其不同之危險
      性及需要性分別為之，就其不同違規行為自應亦作分別處
      理，此觀道路交通安全規則、本條例之相關規定自明。而
      1 張駕駛執照同時兼具多種駕駛資格之情形下，應如何依
      據法規，於符合正當法律程式及相關法律一般原理原則下
      ，兼具行政效率、便民與維護人民權益之考量，此係行政
      作業之技術問題，尚不得據此而剝奪憲法上所保障之人民
      訴訟基本權，方符法治國之理念。是原處分機關所持上開
      因異議人無小型車駕照，而須吊扣普通大客車駕照等理由
      ，亦非屬上開未為相同待遇之正當理由，附此敘明。
    5.綜上，原處分因違反行政法上處罰法定原則、不當聯結禁
      止原則、比例原則、平等原則，而有得為撤銷之原因。
  (四)綜上所述，原處分以異議人無自用一般小客車駕駛執照可供
    吊扣，而為吊扣異議人普通大客車駕駛執照之處分，顯已逾
    越道路交通管理處罰條例之規範範圍，與法律保留原則相悖
    ，而屬違法處分，是異議人提出本件聲明異議，為有理由。
    則原審將原處分關於吊扣異議人駕駛執照12個月之處分予以
    撤銷，並就該部分為不罰之諭知，於法並無不合。抗告意旨
    ，仍執：原裁定並未審酌汽車駕駛人執照考驗、換發、證照
    效期與登記等事項之管理機制，且未考量確保交通安全之立
    法意旨，而撤銷原處分，並為不罰之諭知，尚有末洽等詞，
    指摘原裁定不當，經核難認有理由，應予駁回。
據上論斷，應依道路交通案件處理辦法第26條、刑事訴訟法第41
2 條，裁定如主文。
中    華    民    國    97    年    4     月    15    日
                  刑事第九庭    審判長法  官   莊秋桃
                                      法  官   范惠瑩
                                      法  官   謝宏宗
以上正本證明與原本無異。
本裁定不得再抗告。
中    華    民    國    97    年    4     月    16    日
                                      書記官   熊惠津
                                                   w


司法院資訊處製作；財團法人民間司法改革基金會備份。
